【裁判字號】    98,台上,4311
【裁判日期】    980730
【裁判案由】    強盜等罪
【裁判全文】
最高法院刑事判決            九十八年度台上字第四三一一號
上  訴  人  台灣高等法院高雄分院檢察署檢察官
上  訴  人
即  被  告  甲○○
選任辯護人  林石猛律師
            李佳冠律師
上列上訴人等因被告強盜等罪案件，不服台灣高等法院高雄分院
中華民國九十六年一月十日第二審判決（九十五年度上訴字第一
０二八號；起訴案號：台灣高雄地方法院檢察署九十四年度偵字
第二四一二三號)，提起上訴，本院判決如下：
    主  文
上訴駁回。
    理  由
按刑事訴訟法第三百七十七條規定，上訴於第三審法院，非以判
決違背法令為理由，不得為之。是提起第三審上訴，應以原判決
違背法令為理由，係屬法定要件。如果上訴理由書狀並未依據卷
內訴訟資料，具體指摘原判決不適用何種法則或如何適用不當，
或所指摘原判決違法情事，顯與法律規定得為第三審上訴理由之
違法情形，不相適合時，均應認其上訴為違背法律上之程式，予
以駁回。本件檢察官上訴意旨略稱：(一)、被害人李正郡堅稱伊連
賭四天，共計僅贏得新台幣（下同）四萬六、七千元而已，絕無
詐賭作弊劣行等語，此若無訛，攸關被告甲○○以強暴等非法手
段向李正郡及另被害人許國祥要索三百萬元賠償金，是否符合不
法所有意圖之構成要件，原審既不命該賭場經營者甲○○提出其
所為李正郡詐賭之現場錄影帶，又不至現場勘驗，以詳加調查，
竟在「遍查無任何詐賭之積極證據」之情形下，遽行認定李正郡
詐賭，進而以甲○○欠缺強盜之不法所有犯意，逕行變更加重強
盜罪之起訴法條，改以單純之妨害自由罪責論處，非但有未盡證
據調查職責之違失，並且有已受請求之事項未予判決或未受請求
之事項予以判決而輕縱被告之違法。(二)、原審枉顧李、許二人就
其簽發本票一節所供齟齬，竟悉加採用，憑為認定甲○○犯罪之
依據，不無判決理由矛盾之違誤；又關於強取現金之數額，許國
祥指稱為五十七萬四千元，其存摺提領紀錄亦同此額數，原判決
則認應依罪疑唯輕原則，以甲○○所言之五十七萬元作準，實亦
有證據上理由矛盾之違誤。(三)、整起事件既肇因於甲○○以發覺
李正郡詐賭為由而索賠，後續之事並在其主導下進行，下手之孫
國凱、陳耀慶、許龍盛、張原綸（原名張健志；以上四人均經原
審另案論以與被告共犯妨害自由罪名判刑，後二人並緩刑確定，
前二人則上訴於本院，但檢察官未上訴）在電話中向李正郡之妻
李吳麗觀嚇稱：「不籌錢的話，李正郡就會沒命」等語，原判決
就此部分卻「不另為無罪之諭知」，「亦有輕縱被告之嫌」。另
上訴人即被告甲○○上訴意旨略謂：(一)、李、許二人之警詢及偵
訊筆錄，均屬審判外之陳述，非但自己所供先後不一，彼此亦多
有歧異，顯然不符實情，原判決竟謂具有較可信之特別情況，而
予採用，認定甲○○犯罪，應認有判決不適用刑事訴訟法第一百
五十九條之二之證據法則之違法。(二)、卷內並無李、許二人所稱
被逼簽發之本票存在，而其等就所謂本票何時撕毀一情，所供亦
殊，如何可信？又依李正郡指稱甲○○係接獲上揭孫國凱等人之
通知，於李正郡已遭挾持約二小時後（即事發當日上午六點多）
，始抵達現場等語，足見甲○○與孫國凱等人剝奪李正郡行動自
由之犯行，不可能具有犯意聯絡。詎原審憑空認定甲○○與孫國
凱等人應成立共同正犯，並有強逼李、許二人簽發本票之事，違
反刑事訴訟法第一百五十四條第二項所定之認定事實應憑證據之
證據裁判法則。(三)、本件實係因李正郡為償還甲○○欠債所衍生
之糾紛，原判決採信企圖賴債、誣陷之李正郡說詞，已違背經驗
法則；且既然認定李正郡確有詐賭之情，又認其無誣陷之理，實
有矛盾之處；而認定許國祥攜帶存摺前往現場，可見係有備而去
，竟又認許國祥之行動自由遭受甲○○等人非法剝奪，同有判決
理由矛盾之違誤各云云。惟查：證據之取捨及其證明力之判斷與
事實之認定，俱屬事實審法院自由判斷裁量之職權，此項自由判
斷職權之行使，倘不違背客觀存在之經驗法則及論理法則，即難
任憑己意，指摘為違法，而據為第三審上訴之適法理由。且法院
憑以認定犯罪事實之證據，並不悉以直接證據為限，即綜合各種
直接、間接證據，本於推理作用，為其認定犯罪事實之基礎，並
非法所不許。又證人之陳述，雖前後稍有差異或彼此矛盾，事實
審法院並非不得本於經驗及論理法則，斟酌其他情形，作合理之
比較，定其取捨，非謂其中一有不符，即應全部不予採信。再所
稱應於審判期日調查之證據，係指與待證事實有重要關係，在客
觀上認為有調查之必要性，為認定犯罪事實、適用法律之基礎者
而言，如事實並無不明，自毋庸為無益之調查，亦無證據調查未
盡之違法可言。至法院之審判，固應以起訴之犯罪事實為範圍，
但於不妨害事實同一之範圍內，仍得自由認定事實，適用法律。
而所謂事實同一，係指刑罰權所以發生之原因事實係屬同一而言
，非謂罪名或犯罪之構成要件同一，亦非謂全部事實均一致。申
言之，起訴書所指之罪名，對於審判尚無拘束之效力，祇須其基
本社會事實相同，縱令行為之程度有所差異，亦無礙其犯罪事實
之同一性，審理事實之法院仍得自由認定事實，變更檢察官所認
之罪名，予以適用刑罰。而強盜罪，性質上屬恐嚇取財與妨害自
由之結合犯，故其基本社會事實相同，自無礙其犯罪事實之同一
性。本件原判決主要係依憑李正郡、許國祥迭在警詢、偵查及第
一審一致指述：因李正郡受許國祥之託代理參賭，嗣李正郡被甲
○○之手下以作弊行詐為由，押往附近某鐵皮屋，談判索賠，甲
○○則通知許國祥其事，許國祥遂攜帶存摺前往，甲○○不久亦
至，李正郡在被押之初及談判中，遭遇暴力、受傷，許國祥自由
亦受限制，終於達成三百萬元之賠償約定，由許龍盛、張原綸將
許國祥押往銀行取得現款，交付甲○○，不足之餘額二百四十三
萬元，分由李正郡、許國祥各簽發面額為一百萬元、一百四十三
萬元之本票，並二人互相為背書後，持交甲○○，始得自由離去
，李、許二人分別喪失行動自由約十一及八、九小時之久；孫國
凱、許龍盛、張原綸同稱：確曾因李正郡賭博之事，將之帶往鐵
皮屋施加毆打，嗣並陪同許國祥領得五十七萬元，悉數交給甲○
○，（陳耀慶亦有相同意旨之供述）；李吳麗觀供稱：曾接獲李
正郡要求趕快籌出三十至五十萬元之電話，亦接獲他人以李正郡
電話恐嚇要錢，而李正郡返家時，身上有傷各等語之證詞；李正
郡受傷之診斷證明書；許國祥提領現款之監視器拍攝照片、存款
簿頁、交易明細等證據資料，乃認定甲○○有原判決事實欄所載
之犯行，因而撤銷第一審之科刑判決，改判依較有利之行為時法
，並變更起訴法條（加重強盜罪名），論甲○○共同連續以非法
方法剝奪人之行動自由罪（處有期徒刑一年八月）。對於甲○○
僅承認有前往鐵皮屋，及收受許國祥之五十七萬元現款，而矢口
否認犯罪，所為伊係單純出面處理李正郡詐賭之事，李、許二人
自願共同賠償三百萬元，李正郡未受重傷，許國祥且與伊一起在
屋內施用毒品，絕無暴力相向之情云云之辯解，如何係飾卸之詞
，不足採信，亦據卷內證據資料詳加指駁、說明。尚先說明李正
郡、許國祥、李吳麗觀在警詢時所供，離案發時間較近，身心猶
懼，尚未與甲○○及其共同正犯洽談和解，無不當之外力干擾，
未及思慮替人脫罪，應具較可信之特別情況；又其三人在偵查中
之證言，已經具結，擔保純正，並在審理中到庭踐行交互詰問，
乏顯不可信之情狀，認均具證據適格。復指出李正郡雖否認詐賭
，但甲○○堅稱確有其事，陳耀慶、許龍盛、張原綸、（孫國凱
）亦一致供明「李正郡賭博出老千被抓到」（許國祥在原審具狀
同稱無訛，然原判決認其屬審判外之書面陳述，無證據能力而摒
棄不用），衡諸李正郡左手遭打斷；許國祥到場前即準備存摺、
印章，到場後表明倘有詐賭，願負責賠償二百萬元（另一百萬元
由李正郡自行負責），終確領出五十七萬元交付；李正郡事後遲
遲未報警究辦等各情，堪認李正郡確有詐賭，甲○○之索賠，主
觀上難認該當於不法所有之意圖；然許國祥係經甲○○通知到場
，賠償數額亦由甲○○決定，已經李正郡陳明，參諸甲○○在整
起事件過程，居於指揮、主導地位，自與其手下孫國凱等人具有
犯意聯絡、行為分擔，應共同負責，僅其間孫國凱等人以電話恐
嚇李吳麗觀部分，因甲○○未在場，李婦又係賭局以外之第三人
，（孫國凱等人係見李正郡電求其妻，而臨時起意，同以該電話
施加恐嚇）此節難認係在甲○○事先得以預見之範圍，不能逕認
具有犯意聯絡，而就此逸出部分，因公訴人認與上揭論罪部分具
有牽連犯裁判上一罪關係，乃不另為無罪之諭知。另敘明關於簽
發本票一節，李、許二人一致指明確有該情，雖就配合甲○○所
為未簽發本票之辯解，而改稱本票已經撕毀之細節，所言稍歧，
衡諸其二人既遭剝奪自由，苦苦商量，始達成三百萬元賠償之約
定，自無僅交出五十七萬元之現金，無其他擔保，即可走人之常
情事理，仍堪認定；至交出現金數目究為五十七萬四千元或五十
七萬元，許國祥、甲○○各執一詞，當依罪疑唯輕原則，從輕認
定。所為之事實認定及得心證理由，俱有各證據資料在案可稽，
自形式上觀察，並未違背客觀存在之經驗法則或論理法則，既綜
合各項直接、間接證據而為合理判斷，事實已無不明，毋庸為其
他無益之查證。上訴意旨均置原判決已明白論斷之事項於不顧，
或任意異持評價指摘為違法，或非確實依卷內訴訟資料而為指摘
，咸難認為適法之第三審上訴理由。依上說明，應認檢察官及甲
○○之上訴，皆不合法律上之程式，均予以駁回。
據上論結，應依刑事訴訟法第三百九十五條前段，判決如主文。
中    華    民    國  九十八  年    七    月   三十   日
                      最高法院刑事第十庭
                          審判長法官  花  滿  堂
                                法官  黃  正  興
                                法官  陳  東  誥
                                法官  林  錦  芳
                                法官  洪  昌  宏
      本件正本證明與原本無異
                                      書  記  官
中    華    民    國  九十八  年    八    月    三    日
                                                      Q


司法院資訊處製作；財團法人民間司法改革基金會備份。
